臺灣臺北地方法院民事判決　　　　　　 95年度重訴字第521號
原　　　告　庚○○
訴訟代理人　姜鈺君律師
被　　　告　戊○
　　　　　　丁○○
共　　　同
訴訟代理人　王聰明律師
複　代理人　己○○
被　　　告　乙○○
　　　　　　丙○○
上列當事人間返還不當得利事件，本院於民國96年6 月11日言詞
辯論終結，判決如下：
    主  文
被告戊○應給付原告新臺幣貳佰伍拾參萬捌仟柒佰參拾元，及自
民國九十五年五月五日起至清償日止，按年息百分之五計算之利
息。
原告其餘之訴駁回。
訴訟費用由被告戊○負擔二十分之三，餘由原告負擔。
本判決第一項於原告以新台幣捌拾伍萬元或等值之中國信託商業
銀行可轉讓定期存單為被告戊○供擔保後，得假執行。但被告戊○如以新臺幣貳佰伍拾參萬捌仟柒佰參拾元為原告預供擔保，得
免為假執行。
原告其餘假執行之聲請駁回。
    事實及理由
一、本件被告乙○○、丙○○經合法通知，未於言詞辯論期日到
    場，核無民事訴訟法第386 條所列各款情形，爰依原告之聲
    請，由其一造辯論而為判決。
二、按訴狀送達後，原告不得將原訴變更或追加他訴。但擴張或
    減縮應受判決事項之聲明者，不在此限。民事訴訟法第255
    條第1 項第3 款定有明文。本件原告起訴時原請求：(一)被告
    戊○應給付原告新台幣（下同）400 萬元，及自起訴狀繕本
    送達被告之翌日起至清償日止，按年息5 ％計算之利息，(二)
    被告乙○○、丙○○應連帶給付原告10,419,000元，及自起
    訴狀繕本送達被告之翌日起至清償日止，按年息5 ％計算之
    利息，(三)被告戊○、丁○○、乙○○、丙○○應連帶給付原
    告2,538, 730元，及自起訴狀繕本送達被告之翌日起至清償
    日止，按年息5 ％計算之利息，(四)並陳明願供擔保請准宣告
    假執行。嗣於本院審理中變更其請求內容如聲明所示，乃單
    純減縮應受判決事項之聲明，其訴之變更即屬合法，應予准
    許，合先敘明。
三、原告起訴主張：伊前於民國89年9 月27日與訴外人甲○○簽
    訂債權讓與契約書，訴外人甲○○將其基於買受訴外人祭祀
    公業周日昌所有之坐落臺北市○○區○ ○段30之4 地號土地
    （下簡稱系爭土地）之土地買賣關係，對祭祀公業周日昌之
    派下員得主張之一切權利，包括但不限於系爭土地所有權移
    轉登記、交付及債務不履行損害賠償請求權，以及其他一切
    所得主張之權利，均讓與原告，由原告主張及行使之。詎原
    告前依該債權讓與契約書及訴外人甲○○提出與祭祀公業周
    日昌派下員戊○、丁○○、周進興、乙○○、丙○○於82
    年6 月5 日簽訂之承諾書2 紙，訴請祭祀公業周日昌辦理系
    爭土地之所有權移轉登記等，竟遭台灣高等法院92年度重上
    字第49號民事判決，以上開82年6 月5 日承諾書非獨立之買
    賣契約，無法證明訴外人甲○○與祭祀公業周日昌全體派下
    員間成立系爭土地買賣契約為由，駁回原告所有權移轉登記
    之請求，惟於該82年6 月5 日承諾書簽訂之前，訴外人甲○○已給付祭祀公業周日昌之派下員周進興即被告乙○○、丙○○之被繼承人700 萬元，及給付派下員即被告戊○400 萬
    元，嗣訴外人甲○○又陸續給付周進興1,159,000 元，及給
    付被告乙○○、丙○○2,260,000 元，被告等收受上開款項
    即屬無法律上原因而受利益，依債權讓與契約契約書第2 條
    規定，原告自得依不當得利之法律關係，請求被告戊○返還
    上開金額，及基於不當得利、繼承之法律關係，請求被告丙○○、乙○○返還上開金額。又原告前於93年間為被告戊○
    、丁○○、乙○○、丙○○代繳系爭土地積欠之87至92年度
    地價稅及滯納金共計2,538,730 元，依不當得利之法律關係
    ，原告亦得請求被告4 人返還該代繳之稅金。乃聲明：(一)被
    告戊○應給付原告400 萬元，及自起訴狀繕本送達被告之翌
    日起至清償日止，按年息5 ％計算之利息，(二)被告乙○○、
    丙○○應連帶給付原告8,159,000 元，及自起訴狀繕本送達
    被告之翌日起至清償日止，按年息5 ％計算之利息，(三)被告
    乙○○應給付原告2,260,000 元，及自起訴狀繕本送達被告
    之翌日起至清償日止，按年息5 ％計算之利息；被告丙○○
    應給付原告2, 260,000元，及自起訴狀繕本送達被告之翌日
    起至清償日止，按年息5 ％計算之利息；如被告乙○○或丙○○中任一人履行，另一人在其履行範圍內，免給付義務，
    (四)被告戊○應給付原告2,538, 730元，及自起訴狀繕本送達
    被告之翌日起至清償日止，按年息5 ％計算之利息；被告丁○○應給付原告2,538, 730元，及自起訴狀繕本送達被告之
    翌日起至清償日止，按年息5 ％計算之利息；被告乙○○應
    給付原告2, 538, 730 元，及自起訴狀繕本送達被告之翌日
    起至清償日止，按年息5 ％計算之利息；被告丙○○應給付
    原告2,538, 730元，及自起訴狀繕本送達被告之翌日起至清
    償日止，按年息5 ％計算之利息；如被告戊○、丁○○、乙○○或丙○○中任一人履行，他三人在其履行範圍內，免給
    付義務，(四)並陳明願以現金或中國信託商業銀行可轉讓定期
    存單供擔保請准宣告假執行。
四、被告戊○及丁○○方面：
  (一)系爭土地為祭祀公業周日昌所有，77年11月23日經由訴外人
    甲○○之介紹，由當時之派下員即被告戊○及被告乙○○、
    丙○○之被繼承人周進興以6,000 萬元之價金出賣予訴外人
    張瑞寶，因系爭土地並非登記為祭祀公業周日昌所有而係登
    記為周日昌個人名義，訴外人甲○○聲稱可以將所有權人變
    更為祭祀公業周日昌，但歷經數年未辦妥，訴外人張瑞寶不
    耐久懸不決，乃於79年3 月13日與被告戊○、其兄周進興變
    更原買賣契約為合建契約，嗣仍無法辦妥所有權人變更登記
    ，張瑞寶原擬告訴甲○○、周進興詐欺，甲○○心生恐懼乃
    邀訴外人朱高美受讓張瑞寶之權益，由被告戊○、其兄周進
    興與甲○○、朱高美於79年10月23日簽訂土地讓渡契約書，
    載明由甲○○、朱高美買受系爭土地，買賣總價金為5,000
    萬元，價金中應負擔佃農退耕費650 萬元，並以之前張瑞寶
    已付600 萬元充為該契約之保證金，且約定甲○○、朱高美
    應負責完成祭祀公業周日昌重新推舉管理人事宜，並辦妥管
    理人登記，嗣訴外人甲○○雖辦妥祭祀公業管理人為被告戊○之登記程序，但於系爭土地登記謄本上所有權人仍未更易
    為祭祀公業周日昌所有，甲○○、朱高美也未辦妥系爭土地
    上佃農終止租約事宜，被告戊○乃於89年10月6 日去函催促
    甲○○，甲○○覆稱辦理上開事宜並無時效，復將其所謂債
    權讓與原告，被告戊○再於90年7 月18日以存證信函通知甲○○、朱高美，並副知原告，限期於1 個月內辦妥上開事項
    ，甲○○、朱高美仍無法完成，被告戊○乃於90年8 月17
    日通知原告、甲○○、朱高美解除買賣契約。
  (二)被告戊○雖曾收受張瑞寶給付價金400 萬元，但此價金與訴
    外人甲○○毫不相干，且以系爭土地買賣契約既經解除，原
    告依不當得利之法律關係請求被告戊○返還400 萬元款項，
    並無理由。況張瑞寶係於77年、79年間給付該400 萬元，原
    告迄今始起訴請求，已逾時效。又原告所述代繳地價稅係因
    原告勾結被告乙○○、丙○○，就系爭土地另行虛偽訂立買
    賣契約，並起訴請求移轉登記之緣故，惟該案業經1 、2 審
    判決駁回原告之訴，且依臺北市稅捐稽徵處之稅款繳款書記
    載，納稅義務人為「周日昌管理者周三才」，並非被告戊○
    或丁○○，故原告代繳地價稅，被告並無不當得利可言。並
    聲明：原告之訴及假執行之聲請均駁回，如受不利判決願供
    擔保，請准宣告免為假執行。
五、被告乙○○、丙○○方面：
    被告未於言詞辯論期日到場，亦未提出準備書狀作何聲明或
    陳述。
六、按當事人主張有利於己之事實者，就其事實有舉證之責任。
    民事訴訟法第277 條前段定有明文。而民事訴訟如係由原告
    主張權利者，應先由原告負舉證之責，若原告先不能舉證，
    以證實自己主張之事實為真實，則被告就其抗辯事實即令不
    能舉證，或其所舉證據尚有疵累，亦應駁回原告之請求。是
    就非債清償之不當得利返還請求權，以債務不存在為其成立
    要件之一，主張此項請求權成立之原告，應就債務不存在之
    事實負舉證之責任（最高法院28年上字第1739號判例意旨可
    以參照）。本件原告主張伊曾交付上開款項予被告4 人，並
    為被告墊付地價稅款，乃依不當得利之法律關係請求被告返
    還上開款項，但為被告戊○、丁○○所否認，被告乙○○、
    丙○○則未到庭陳述或提出書狀以供本院審酌，揆之前揭說
    明，自應先由原告就不當得利請求權之成立要件負舉證責任
    ，亦即原告必須證明其與被告間有給付之關係存在，且被告
    因其給付而受有利益以及被告之受益為無法律上之原因後，
    始能獲得勝訴之判決。
七、經查：
  (一)原告主張將與被告間土地買賣契約相關權利讓與伊之訴外人
    甲○○曾給付被告戊○400 萬元，但為被告戊○所否認，而
    原告未能證明甲○○確曾支付被告戊○400 萬元，且無法律
    上原因等節為真，則其此部分主張，當無可採。
  (二)原告又主張伊曾給付被告乙○○、丙○○之被繼承人周進興
    8,159,000 元，給付被告乙○○、丙○○2,260,000 元等語
    ，並提出周進興、乙○○、丙○○及訴外人周進興之妻周陳
    緣出具之收據及支票簽收單等影本為證（見本院卷第39至71
    頁），而被告乙○○、丙○○經合法通知，未於言詞辯論期
    日到場或提出書狀作何聲明、辯駁，堪信被告乙○○、丙○○就上開書證真正及渠等與渠等之父周進興確曾向原告及其
    債權讓與人甲○○收受上開款項等節為真，然交付款項原因
    眾多，或係因為買賣、或係因為借貸、或係因為贈與，原告
    既未能提出證據證明被告乙○○、丙○○及渠等之父周進興
    收受上開款項乃無法律上之原因，且因此而受利益等情，其
    此部分請求仍屬無從准許。
  (三)按被上訴人為上訴人清償債務，縱非基於上訴人之委任，上
    訴人既因被上訴人之為清償，受有債務消滅之利益，上訴人
    又非有受此利益之法律上原因，自不得謂被上訴人無不當得
    利之返還請求權（最高法院28年上字第1872號判例意旨可以
    參照）。又共有財產，由管理人負納稅義務；未設管理人者
    ，共有人各按其應有部分負納稅義務，其為公同共有時，以
    全體公同共有人為納稅義務人，稅捐稽徵法第12條定有明文
    。查系爭土地為祭祀公業周日昌所有，為兩造所不爭執，而
    原告業已代繳系爭土地87至92年間之地價稅2,538, 730元，
    業據其提出臺北市稅捐稽徵處代收移送行政執行處滯納地價
    稅稅款及財務罰鍰繳款書、法務部行政執行署臺北行政執行
    處通知等件為證（本院卷第74至80頁），並經本院依職權調
    閱法務部行政執行署臺北行政執行處93年度地稅執專字第00
    009267～71號案卷、93年度地稅執專字第00141055號案卷查
    核明確，堪信為真實。又被告戊○於85年間即經祭祀公業周
    日昌全體派下員同意選任為管理人，有被告戊○提出臺北市
    信義區公所93年7 月27日北自信民字第09331583100 號函暨
    附件存上開行政執行處案卷可參，且為被告丙○○於該行政
    執行案卷調查中所不爭執，亦經本院調閱該案卷查核無訛，
    另被告丙○○、乙○○及訴外人周煜倫係於93年間始決議解
    任戊○之管理人職務，並選任乙○○為祭祀公業周日昌之管
    理人，業據原告於與被告戊○、乙○○、丁○○等人間之請
    求土地所有權移轉登記等事件審理中陳明在案，有被告提出
    台灣高等法院95年度重上字第45號民事判決存卷可參（見本
    院卷第344 至351 頁），姑不論被告丙○○、乙○○及訴外
    人周煜倫於93年間決議解任戊○之管理人職務，並選任乙○○為祭祀公業周日昌之管理人是否合法，惟於原告代繳之上
    開地價稅應課徵年度中，祭祀公業周日昌之管理人為被告戊○，堪可認定。則依稅捐稽徵法第12條規定，上開地價稅之
    納稅義務人僅為被告戊○一人，原告既已代其繳納地價稅，
    而使被告戊○受有地價稅債務消滅之利益，且被告戊○受此
    利益又無何法律上原因，則原告主張依不當得利之法律關係
    ，請求被告戊○返還代繳稅款金額2,538,730 元，即有依據
    。
八、綜上所述，系爭土地為祭祀公業周日昌所有，該祭祀公業周
    日昌於85至92年間之管理人為被告戊○，則原告代繳87至92
    年度之地價稅，被告戊○即因此受有地價稅債務消滅之利益
    ，且其受此利益非有何法律上原因，原告自得依不當得利之
    法律關係，請求被告戊○返還該等利益，此外，原告未能證
    明被告戊○領取400 萬元，被告乙○○、丙○○暨渠等之被
    繼承人周進興分別領得2,260,000 元及8,159,000 元，乃無
    法律上原因等節，從而，原告依民法不當得利之規定，請求
    被告戊○給付2,538,730 元，及自起訴狀繕本送達被告翌日
    即95年5 月5 日起至清償日止，按年息5 ％計算之利息，為
    有理由，應予准許。逾此範圍之請求，即屬無據，應予駁回
    。
九、兩造分別陳明願供擔保，請准宣告准予假執行及免為假執行
    ，就原告勝訴部分，核無不合，茲各酌定相當之擔保金額，
    准許之。至原告敗訴部分，其訴既經駁回，其假執行之聲請
    亦失所附麗，應併予駁回。
十、本件事證已臻明確，原告雖聲請傳訊證人甲○○，惟經查甲○○未居住其戶籍登記地址，有台南市警察局第五分局96年
    5 月17日南市警五刑字第09645169960 號函在卷可按（見本
    院卷第354 頁），原告又未能陳報甲○○現住居所以供傳喚
    ，本院自無從進行調查，至兩造其餘主張陳述及所提證據，
    經本院審酌後，認均不足以影響本判決之結果，毋庸一一論
    述，附此敘明。
十一、據上論結，原告之訴為一部有理由、一部無理由，依民事
      訴訟法第385 條第1 項前段、第79條、第85條第1 項後段
      、第390 條第2 項、第392條，判決如主文。
中　　華　　民　　國　　96　　年　　6 　　月　　27　　日
                        臺灣臺北地方法院民事第三庭
                                法　官　管靜怡
以上正本係照原本作成。
如對本判決上訴，須於判決送達後20日內向本院提出上訴狀。
中　　華　　民　　國　　96　　年　　6 　　月　　27　　日
                    　　　　　　書記官　趙郁涵
